【裁判字號】    92,上訴,2643
【裁判日期】    921013
【裁判案由】    偽造文書等
【裁判全文】
臺灣高等法院刑事判決                          九十二年度上訴字第二六四三號
    上  訴  人
    即  被  告  乙○○
    選任辯護人  陳政峰律師
右上訴人因偽造文書等案件，不服臺灣士林地方法院九十二年度訴字第一七七號，中
華民國九十二年七月三日第一審判決（起訴案號：臺灣士林地方法院檢察署九十一年
度偵字第一一八○四號），提起上訴，本院判決如左：
    主  文
原判決撤銷。
乙○○連續行使偽造私文書，足以生損害於他人，處有期徒刑參年。
附表所示貳佰捌拾參張財團法人辜公亮基金會和信治癌中心醫院退費單上偽造之「00
000 000000張詠珂」印文、貳佰柒拾玖張財團法人辜公亮基金會和信治癌中心醫院醫
療費用存根聯上偽造之病患或家屬之署押均沒收。
    事  實
一、乙○○自民國八十二年十月一日起任職財團法人辜公亮基金會和信治癌中心醫院
    （下稱和信醫院），擔任財務部櫃檯服務組事務員，負責辦理批價收費及退費事
    宜，應於每日下班前將當日進出款項報繳和信醫院財務部人員核對帳目及金額。
    其於八十九年任職期間，在醫院內拾獲一顆他人偽刻之藥師「00000 000000張詠
    珂」職章（正確職章應為00000 000000張詠珂）後（侵占遺失物部分公訴人未起
    訴，且時效已完成），竟意圖為自己不法之所有，並基於概括犯意，利用職務之
    便，自八十九年十二月間起至九十一年六月底止，連續盜蓋上開偽刻之「00000
    000000張詠珂」印章而生印文，以製作不實之和信醫院退費單共二百八十三筆，
    持以作為辦理藥品退費之憑證，並於和信醫院醫療費用存根聯（收據）上，偽簽
    病患或家屬姓名（署押）（詳如附表所示，而偽簽署押部分，並非每張醫療費用
    存根聯均簽有署押，經偽造署押者為二百七十九張，其中四張未偽造署押），再
    交回和信醫院，足以生損害於和信醫院及病患、家屬，致和信醫院辦理核帳之財
    務部人員陷於錯誤，誤認乙○○虛構之藥品退費情事為真實，而未查覺乙○○所
    經手收費總額扣除退費總額後應報繳財務部之款項有短少之情事，並核准其退費
    ，總計歷次詐得金額達一千二百八十一萬九千五百二十三元，致和信醫院受有上
    開金額之損害。嗣和信醫院發覺退藥異常進行查詢調查時，乙○○旋於檢警有偵
    查權機關發覺前之九十一年九月十六日具狀向台灣士林地方法院檢察署自首，並
    接受審判。
二、案經被告乙○○自首及和信醫院訴由臺灣士林地方法院檢察署檢察官偵查起訴。
    理  由
一、右揭事實，業據被告乙○○供承不諱，並經告訴人和信醫院指訴綦明，復有偽造
    之和信醫院退費單、醫療費用存根聯（收據）二百八十三張在卷可資佐證。且：
（一）經比對上開退費單上之「00000 000000張詠珂」印文，與告訴人和信醫院先後
      替張詠珂刻印職章所生之印文（見本院卷第三七、三八頁）以觀，於阿拉伯數
      字及「張詠珂」三字於字體上均有明顯差異，且職章上號碼亦與張詠珂正確之
      編號09126 不符。參以證人張詠珂證稱：其先後有三個職章，大約於八十七年
      間進入告訴人醫院時刻一個，後來於八十八年間又刻一個新的，因職章號碼被
      誤刻為「09120 」，其乃將最後一個「0」的一角挑掉，成為「C」，由於有誤
      ，於八十九年間又重新刻一個新的。上開錯誤的職章，一直到九十年十二月還
      在使用等情（見原審卷第四六至五一頁），足見被告持用之上開張詠珂職章，
      與張詠珂真正之職章並不相同。
（二）經核對告訴人提出之醫療費用存根聯上均有被告之櫃員編號「A0130 」，雖被
      告辯稱其中附表所示編號一一七廖月珠醫療費用收據上之櫃員編號為「A0212
      」（見第一一八○四號偵查卷(一)第二九八頁、卷(二)第一二二頁），不記得是否
      其經手所為。惟觀上開醫療費用存根聯發行日期九十一年一月七日，與列印日
      期九十一年十月二日，其間相距一段時間，證人即和信醫院財務部主任甲○○
      於本院結證稱；列印時該櫃員為誰，即顯示該人之櫃員編號（見本院卷第六七
      頁）。而上開列印日期為被告自首本案之後，故所列印出來之醫療費用存根聯
      自已非被告之櫃員編號。又被告辯稱：其中編號五十七林絹（見第一一八○四
      號偵查卷(二)第六二頁）、編號一一七廖月珠（見第一一八○四號偵查卷(一)第二
      九八頁、卷(二)第一二二頁）、編號二○九陶錦藩（見第一一八○四號偵查卷(二)
      第二一四頁）、編號二七八黃良玉（見第一一八○四號偵查卷(二)第二八三頁）
      之醫療費用存根聯上並無病患或家屬之簽名，亦不記得是否其經手具領云云。
      惟上開各筆退費均由被告經手，此觀各該醫療費用存根聯上均為被告之櫃員編
      號甚明。且證人甲○○證稱：如果有辦理退費手續，病患或家屬沒有來領的話
      ，該款項於每日結帳時必須繳回，並將退費相關單據作廢。被告所經手之上開
      各筆退費，款項均未繳回，單據亦未作廢，退費款項已被拿走（見本院卷第三
      二頁），告訴人並提出上開各筆及編號九陳慧貞（見第一一八○四號偵查卷(二)
      第十四頁）辦理退費日期之現金回報日計表為憑（見本院卷第四一至六一頁）
      ，可以明顯看出退費款確未繳回。而被告於告訴人提出上開日計表後，亦坦承
      均為其經手退費無訛（見本院卷第六六頁）。另被告簽具退費之署押，有些為
      病患本人，有些為病患家屬，告訴人並指：如病患已死亡，以病患家屬名義辦
      理退費，可規避稽核人員即時發現有異（見本院卷第三六頁），足見被告確有
      經手並詐領退費款項之事實。
（三）綜上所述，本件事證明確，被告犯行堪以認定。被告另以上開退費應屬病患或
      家屬所有，不能認係告訴人醫院所有，而認告訴人並未受有損害云云（見本院
      卷第九一至九二頁），惟退費款項於病患或家屬未具領之前，仍屬告訴人醫院
      所有，告訴人自受有損害。被告又指附表所示各筆是否屬不得申請退費而退費
      之情形尚有未明（見本院卷第九二頁），然此並不影響被告以上開手法遂行詐
      領退費款項之認定，不過告訴人醫院稽核是否確實之問題，與被告犯行之審認
      並無關連。
二、被告意圖為自己不法之所有，以拾獲之印章，偽造私文書，進而行使偽造之私文
    書，足以生損害於和信醫院及病患或家屬，致使和信醫院辦理核帳之財務部人員
    陷於錯誤，而交付財物，核係犯刑法第二百十六條、第二百十條之行使偽造私文
    書罪及第三百三十九條第一項詐欺取財罪。被告於和信醫院退費單上蓋用所撿拾
    偽造之張詠珂職章及在醫療費用存根聯（收據）上，偽簽病患或家屬姓名（署押
    ）之行為，均係偽造私文書之階段行為，而其偽造後持以行使，偽造之低度行為
    復為行使之高度行為所吸收，均不另論罪。又其先後多次行使偽造私文書及詐欺
    取財犯行，均時間緊接，犯罪構成要件相同，顯係基於概括之犯意為之，為連續
    犯，均應依刑法第五十六條之規定以一罪論，並加重其刑。所犯上開二罪間，有
    方法結果之牽連關係，應依牽連犯之規定，從一重之連續行使偽造私文書罪論處
    。被告係九十一年九月十六日具狀向臺灣士林地方法院檢察署自首，並接受審判
    ，而告訴人係於九十一年十月十四日方提出告訴，有自首狀及告訴狀可參（見第
    一一八○四號偵查卷(一)第五頁、卷(二)第三頁），可見被告係於犯罪未經有偵查權
    之公務員發覺前，自首並表示願意接受裁判，應依刑法第六十二條前段規定減輕
    其刑。
三、原審認被告所犯罪證明確，予以論罪科刑，固非無見。惟查：（一）附表所示退
    費共二百八十三筆，原判決誤未將附表編號一僅載「退費日期、病人、病歷號碼
    、金額、簽收人：：：等」明細扣除，致以為共有二百八十四筆，自屬有誤。（
    二）被告在附表所示醫療費用存根聯上所偽造之署押，或係病患本人名義，或係
    病患家屬名義，原判決主文、事實及理由欄竟均記載係病患家屬，與附表所示內
    容明顯不符。又其中四張並未簽具病患或家屬署押，原判決卻宣告二百八十四張
    醫療費用存根聯上偽造之病患家屬署押均沒收，亦與卷證資料不相符合。（三）
    公訴人就藥師張詠珂之職章，認係被告所偽造，原審認定係被告撿拾不詳姓名他
    人所偽刻，然就公訴人所起訴上開偽造印章部分，漏未不另為無罪之諭知，均有
    未洽。被告上訴，就附表其中部分退費辯稱不記得是否其所為，並指原判決量刑
    過重，求予輕判云云，惟被告犯行已明確，而原審已就量刑事由妥為斟酌，且被
    告所使用手法惡劣，詐欺金額高達一千二百餘萬元，為社會一般正常行事所得莫
    及。又其自首係因告訴人已發現異狀，此觀其自首狀記載（見第一一八○四號偵
    查卷(一)第五頁）及甲○○於警訊所稱：告訴人於九十一年七月九日發現被告上情
    ，被告於同年七月十五日離職等情（第一一八○四號偵查卷(一)第十四頁）綦明，
    是依其犯罪情形、事後態度等，量刑已不宜輕縱，而原審以自首減刑，所減程度
    亦須斟酌考量具體情狀，原審所處刑度並無過重情形。被告上訴，雖無理由，惟
    原判決既有可議，自應由本院予以撤銷改判。
四、爰審酌被告尚無犯罪前案紀錄，有本院被告全國前案紀錄表足憑及其犯罪之動機
    、目的、手段，犯罪時所受之刺激及其品性、生活狀況、智識程度、犯後態度、
    犯罪金額龐大，迄未賠償告訴人損害等一切情狀，量處如主文所示之刑。至附表
    所示二百八十三張和信醫院退費單上偽造之張詠珂職章所生「00000 000000張詠
    珂」印文、二百七十九張醫療費用存根聯上偽造病患或家屬署押（姓名署押詳如
    附表簽收人欄所載），均應依刑法第二百十九條規定宣告沒收。而拾獲之偽造藥
    師「00000 000000張詠珂」職章，業據被告陳稱已經丟棄而滅失，自無從加以沒
    收。
五、公訴意旨另以：上開被告持以使用之藥師張詠珂職章，係被告所偽造，此部分涉
    有刑法第二百十七條偽造印章罪嫌。按犯罪事實應依證據認定之，無證據不得認
    定犯罪事實，刑事訴訟法第一百五十四條第二項定有明文。訊據被告始終堅稱係
    其撿拾，並非其所偽刻等語。而告訴人醫院財務部主任甲○○亦稱：初發現異狀
    時，找被告來瞭解，被告承認做了不實之退費，俟告訴人花一、二天調出資料後
    ，再找被告來說明，被告說該顆張詠珂職章是撿到的（見原審卷第五三頁）。衡
    情被告已供承製作不實退費單據及詐領款項等犯行，實無必要獨予否認較輕之偽
    刻印章犯行。而上開職章雖非張詠珂之真正職章，確係偽造，但並無證據證明係
    被告所偽造，此外復查無其他積極證據足認被告有何偽造上開印章犯行，自屬不
    能證明其此部分犯罪，惟公訴人既認偽造印章為偽造文書之部分行為，爰不另為
    無罪之諭知。
據上論斷，應依刑事訴訟法第三百六十九條第一項前段、第三百六十四條、第二百九
十九條第一項前段、刑法第五十六條、第二百十六條、第二百十條、第三百三十九條
第一項、第五十五條、第六十二條前段、第二百十九條、罰金罰鍰提高標準條例第一
條前段，判決如主文。
本案經檢察官郭弘佑到庭執行職務。
中      華      民      國    九十二    年      十      月     十三     日
                              臺灣高等法院刑事第十一庭
                                  審判長法  官  楊  照  男
                                        法  官  陳  炳  彰
                                        法  官  王  詠  寰
右正本證明與原本無異。
如不服本判決，應於收受送達後十日內向本院提出上訴書狀，其未敘述上訴之理由者
並得於提起上訴後十日內向本院補提理由書（均須按他造當事人之人數附繕本）。
                                        書記官  駱  麗  君
中      華      民      國    九十二    年      十      月     十三     日
附錄本案論罪科刑法條
刑法第二百十六條
行使第二百十條至第二百十五條之文書者，依偽造、變造文書或登載不實事項或使登
載不實事項之規定處斷。
刑法第二百十條
偽造、變造私文書，足以生損害於公眾或他人者，處五年以下有期徒刑。
刑法第三百三十九條
意圖為自己或第三人不法之所有，以詐術使人將本人或第三人之物交付者，處五年以
下有期徒刑、拘役或科或併科一千元以下罰金。
以前項方法得財產上不法之利益或使第三人得之者，亦同。
前二項之未遂犯罰之。


司法院資訊處製作；財團法人民間司法改革基金會備份。
